臺灣高等法院臺中分院刑事判決　　　　 96年度上易字第353號
上　訴　人　臺灣彰化地方法院檢察署檢察官
上　訴　人
即　被　告　乙○○
選任辯護人　鞠金蕾　律師
被　　　告　丁○○
上列上訴人等因被告等傷害案件，不服臺灣彰化地方法院中華民
國96年1月4日第一審判決（ 95年度易字第123號，起訴案號：臺
灣彰化地方法院檢察署94年度偵字第8406號），提起上訴，本院
判決如下：
    主  文
上訴駁回。
    事實及理由
一、本案經本院審理結果，認第一審判決就上訴人即被告乙○○
    部分認事用法及量刑均無不當，應予維持，並引用第一審判
    決書記載之事實、證據及理由（如附件）。另本案經本院審
    理結果，認第一審判決以不能證明被告丁○○犯罪，而為其
    無罪之諭知，亦無不當，應予維持，並引用第一審判決書記
    載之理由（如附件）。
二、被告乙○○在本院未提出其他有利之證據及辯解，其上訴無
    理由，應予駁回。
三、檢察官上訴意旨略以：
    (一)關於被告丁○○是否有傷害之故意部分：1.原審判決認定
      乙○○所受上開傷勢，並非被告丁○○故意傷害所造成，
      其理由為乙○○證稱略以：路旁邊就是田，可能下車跟他
      （被告丁○○）理論不小心掉到田裡，上開傷勢是跌到田
      裡面時受的傷等語。2.惟乙○○於同一次庭訊亦有證述：
      「我們一起掉下田裡，我有站起來，丁○○又把我推倒，
      我的體型不如他，所以他踢我的時候，我是躺著」。審判
      長又問（傷單上面所記載的傷勢，是你跟丁○○一起跌落
      田裡時所造成？還是在田裡他推倒你後造成），乙○○回
      答：「分不出來，這是扭打過程中造成的傷」。被告丁○○於同一次庭訊又供稱：「乙○○打我6下，第7下我才打
      他1 下，然後他就摔下去，要摔下去時，他拉我的褲腳，
      我也跟著摔下去」。3.足見乙○○之傷勢，係遭被告丁○○打1 下致掉落田裡之過程、暨掉落田裡爬起後復遭被告
      丁○○推倒所造成，被告丁○○主觀上有傷害之故意甚為
      明確，原審全然未予審酌上開2.乙○○之證述及被告丁○○之供述，逕認定乙○○之上開傷勢非被告丁○○故意傷
      害所造成，實有斷章取義之嫌。4.被告丁○○與乙○○發
      生拉扯扭打，結果雙方均有受傷，所受之傷又在整個拉扯
      過程中造成，則受傷結果自然涵括於傷害犯意中，不應區
      別某項傷勢是對方出手毆打造成、某項傷勢是跌落田裡時
      擦傷造成，而認前者構成故意傷害、後者不是故意傷害，
      否則被告丁○○所受之左手肘、左膝擦傷，顯然也是跌倒
      之擦傷，而非乙○○直接毆打所致，則依原審判決之論理
      ，豈非乙○○也應該判決無罪？怎能僅因乙○○認罪，即
      不予調查對其有利之此項事證，而最終竟判決坦認犯行之
      乙○○有罪，與其互毆、卻矢口否認犯行之被告丁○○反
      可無罪？
    (二)是否構成正當防衛部分：1.原審認為被告丁○○構成正當
      防衛，主要原因為「乙○○動手毆打丁○○在先」，惟於
      判決書中完全沒有說明何以如此認定之理由。2.查被告丁○○雖一口咬定係乙○○先動手，惟乙○○於警詢、偵訊
      、審理皆未曾承認自己先動手，反而與證人張振獻於警詢
      中均陳稱係被告丁○○先動手，證人屈明清則證述2 人拉
      扯扭打、看不清楚怎麼打的，也沒看清楚誰先動手等語。
      是本件究係誰先動手，雙方各說各話，原審未說明理由，
      即片面採信被告丁○○所辯，認定乙○○先動手，未免率
      斷。3.按正當防衛之要件，必對於現在之不正侵害，始能
      成立，若侵害已過去，或預料有侵害而侵害尚屬未來，則
      其加害行為，自無正當防衛之可言，最高法院19年上字第
      1174號著有判例可資參照。被告丁○○於審理中自承：「
      乙○○先打我6下，第7下我回手，乙○○才掉下去（田裡
      ）」。顯見被告丁○○係還手把乙○○打落田裡，再如前
      所述，2 人跌落田裡後，被告丁○○復將掙扎爬起的乙○○推倒，並以腳踢，致使乙○○受傷，斯時乙○○已處於
      劣勢，對被告丁○○之侵害已過去，故被告丁○○自無從
      適用正當防衛之規定。4.又被告丁○○身形高大魁梧（身
      高190公分），乙○○相形之下明顯瘦弱嬌小（身高172公
      分），則乙○○是否真敢主動與被告丁○○衝突，甚值懷
      疑。況且乙○○受有胸部挫傷和擦傷33公分、臉部擦傷
      11公分、右臂挫傷55公分及左大姆趾擦傷11公分等
      傷害，被告丁○○僅受左手肘及左膝擦傷之傷害，傷勢懸
      殊，此等情狀是否仍可認為被告丁○○係爭當防衛，實值
      商榷。
    (三)被告丁○○之性格：被告丁○○開庭態度非常不佳，不時
      無理爭執，並屢屢打斷證人陳述加以質問，致審判長當庭
      諭知：被告如果繼續咆哮，將依法院組織法處理。以被告
      丁○○當庭呈現之性格，其對於不滿之事，每每有激烈過
      當之反應，再參酌被告丁○○有多達5 次傷害暨家庭暴力
      前科，更徵其個性暴躁。 則本件被告丁○○與乙○○等3
      人發生行車用路糾紛時，憤而與乙○○大打出手，顯可預
      見，絕非僅係出於防衛之意。
    綜上所述，本件原審判決，認事用法既有違誤，爰依刑事訴
    訟法第344條第1項、第361條提起上訴。 請將原判決撤銷，
    更為適當合法之判決。
四、本院經查：
    (一)證人即同案被告乙○○於原審審理時，經審判長訊以：「
      傷單上面所記載的傷勢，是你跟丁○○一起跌落田裡時所
      造成？還是在田裡他把你推倒後造成」時，雖答稱：「分
      不出來，這是扭打過程中造成的傷」。然其於同日審理稍
      早行交互詰問，經檢察官對其詰問時，已明確答稱：「（
      問：你的胸部挫、擦傷如何造成的？）是跌到田裡面時候
      受的傷」、「（問：你的臉部擦傷如何造成的？）也是跌
      到田裡受傷。」、「（問：你的右臂挫傷如何造成的？）
      也是跌到田裡受傷」、「（問：你左大拇指擦傷如何造成
      ？）也是跌到田裡受傷。」、「（問：你是哪裡被丁○○
      打傷？）我是左後肩胛骨被打傷，有去看醫生」等語。查
      ，依行政院衛生署豐原醫院出具之診斷證明書記載病患乙○○之病名為：胸部挫傷和擦傷，臉部擦傷，右臂挫傷、
      左大姆趾擦傷。而乙○○於檢察官詰問時對診斷證明書上
      所記載之傷勢如何造成？已明確答稱「係跌到田裡面時受
      的傷」，其更主張尚受有診斷證明書上所未記載之「左後
      肩胛骨」之傷，且稱係被丁○○打傷。是依證人乙○○於
      該日行交互詰問時所為之回答內容，已然明確區辨其上開
      胸部挫傷和擦傷，臉部擦傷，右臂挫傷、左大姆趾擦傷，
      係跌到田裡時所受之傷。至證人乙○○於該日審理時稍後
      經審判長訊問時，雖又答稱上開傷勢「分不出來，這是扭
      打過程中造成的傷」云云。揆之該日審理交互詰問之答詢
      過程，本院認此部分應以檢察官詰問時，證人乙○○回答
      之內容為具體明確，較可採信。而證人乙○○於檢察官詰
      問「你們為何掉到田裡？」時答稱：「因為路旁邊就是田
      ，可能下車跟他理論不小心掉到田裡」等語，亦與被告丁○○所辯，堪稱相符，自足信憑。至乙○○自稱其左後肩
      胛骨遭被告丁○○打傷乙節，業據被告丁○○否認，且無
      診斷證明書或照片足佐，其真實性尚難憑採。雖證人丙○○於本院審理時證稱乙○○與丁○○跌到田裡面時，伊有
      看到丁○○打乙○○的頭、膏肓等處。然依上開診斷證明
      書所載，乙○○之頭、膏肓等處，並無傷勢；況依證人乙○○於原審所證，其當時是躺著，則被告丁○○又如何能
      毆打其膏肓處，是證人丙○○此部分所述，尚有疑義，尚
      難遽信。
    (二)被告乙○○於原審供承有傷害丁○○之行為，雖其又稱雙
      方係因理論拉扯以至互毆，然被告丁○○自始則否認有傷
      害乙○○之故意與行為。按「正當防衛必須對於現在不法
      之侵害始得為之，侵害業已過去，即無正當防衛可言。至
      彼此互毆，又必以一方初無傷人之行為，因排除對方不法
      之侵害而加以還擊，始得以正當防衛論。故侵害已過去後
      之報復行為，與無從分別何方為不法侵害之互毆行為，均
      不得主張防衛權」（最高法院30年上字第1040號判例意旨
      參照）。本件被告乙○○與丁○○究係何人先出手傷人，
      雙方各執一詞。證人丙○○於本院審理時證稱：「（乙○○、丁○○他們二人誰先出手？）不知道）」、「我看到
      的時候他們二人已經掉到田裡」、「（你有清楚看見乙○○、丁○○為何會掉到田裡嗎？）我與他們有段距離，而
      且天色昏暗，我沒有看到他們二人如何掉到田裡，我看到
      他們的時候他們已經掉到田裡了」等語；另證人屈明清於
      原審作證時，亦稱：「那邊沒有路燈，車燈也關掉了‧‧
      ‧看不清楚怎麼打的，後來兩個人就滾到田裡面」、「我
      沒有看清楚‧‧‧是誰打誰或打何處，我看不太清楚」等
      語。當時在場之證人丙○○、屈明清均無法明確證述係被
      告丁○○先出手或同時出手毆打乙○○。然本案依被告乙○○所述係因行車糾紛所引起，而被告乙○○並非車輛之
      駕駛人，業據其供明在卷；縱雙方有行車糾紛，於理亦應
      由駕駛人即證人屈明清與被告丁○○接觸，方屬合理，然
      被告乙○○竟率先與被告丁○○理論，足見被告乙○○行
      事風格較為衝動；另參以若係雙方互毆，或係被告丁○○
      先出手傷人，以乙○○所提上開診斷證明書上所載之傷勢
      與被告丁○○所受之傷勢左手肘及左膝擦傷相較，顯然乙○○之傷勢較重，然乙○○於審理中一再表示願與丁○○
      和解，賠償其損失，經記明筆錄可稽，從而本院認本件傷
      害事件應由被告乙○○先動手打人之可能性較高。是上開
      診斷證明書上所載傷勢，縱如被告乙○○所稱，係因與被
      告丁○○拉扯致跌落田裡受傷屬實，然本案不論被告乙○○與被告丁○○係何原因起爭執，被告乙○○既動手毆打
      被告丁○○在先，自已對被告丁○○構成現時不法之侵害
      ，則被告丁○○基於防衛己身之本能反應，為排除上開不
      法侵害而出手與被告乙○○拉扯，應屬正當防衛行為，並
      非無從分別何方為不法侵害之互毆行為。況被告乙○○並
      未因被告丁○○之反擊而放棄攻擊，仍續行互扯之動作，
      果若被告丁○○之防衛行為造成被告乙○○受有上開傷害
      ，衡諸當時環境狀況，並未超越防衛所必要之程度，應符
      合刑法第二十三條前段：「對於現在不法之侵害，而出於
      防衛自己或他人權利之行為，不罰」之規定。至於上訴意
      旨以被告丁○○性格暴躁等情，而認被告丁○○當時絕非
      僅係出於防衛之意，係推測之詞，不足採信。
    (三)此外，本院復查無其他積極證據足資證明被告丁○○確有
      公訴人所指之傷害犯行，不能證明被告丁○○犯罪，原審
      因而為被告丁○○無罪之諭知，並無不當。檢察官之上訴
      為無理由，應予駁回。
據上論斷，應依刑事訴訟法第三百七十三條、第三百六十八條，
判決如主文。
本案經檢察官甲○○到庭執行職務。
中　　華　　民　　國　　96　　年　　4 　　月　　12　　日
            刑事第四庭    審判長法　官  洪  耀  宗
                                法　官  陳  欣  安
                                法　官  江  德  千
上列正本證明與原本無異 。
不得上訴。
                                書記官  吳  麗  琴
中　　華　　民　　國　　96　　年　　4 　　月　　13　　日
